【裁判字號】    97,訴,3537
【裁判日期】    990414
【裁判案由】    遷讓房屋
【裁判全文】
臺灣臺北地方法院民事判決              97年度訴字第3537號
原      告  甲○○
訴訟代理人  吳尚昆律師
            劉正穆律師
            李怡卿律師
被      告  丙○○
訴訟代理人  己○○
            戊○○
            姜志俊律師
上列當事人間遷讓房屋事件，本院於民國99年4 月1 日言詞辯論
終結，判決如下：
    主  文
原告之訴及假執行之聲請均駁回。
訴訟費用由原告負擔。
    事實及理由
甲、程序方面：
    按訴狀送達後，原告不得將原訴變更或追加他訴，但請求之
    基礎事實同一者、擴張或減縮應受判決事項之聲明者，不在
    此限，民事訴訟法第255 條第1 項第2 款、第3 款定有明文
    。所謂請求之基礎事實同一，係指變更或追加之訴與原訴之
    主要爭點有其共同性，各請求利益之主張在社會生活上可認
    為同一或關連，而就原請求之訴訟及證據資料，於審理繼續
    進行在相當程度範圍內具有同一性或一體性，得期待於後請
    求之審理予以利用，俾先後兩請求在同一程序得加以解決，
    避免重複審理，進而為統一解決紛爭者，即屬之。原告原起
    訴主張：「被告應將坐落於台北市○○區○○段一小段地號
    0000-0000 土地，建物門牌編列羅斯福路三段210 巷8 弄2
    號之建物返還予原告；並自民國96年12月20日起至遷出時止
    ，按月給付原告新台幣（下同）22,832元」；嗣原告先於97
    年4 月21日具狀變更訴之聲明為：「(一)被告應自坐落於台北
    市○○區○○段一小段第0411地號土地上第243 號建號建物
    即門牌號碼為台北市○○○路○段210 巷8 弄2 號房屋遷讓
    交還原告。(二)被告應給付原告91,328元整，及自97年4 月19
    日起至清償日止按年息百分之五計算之利息；暨自94年4 月
    21日起至返還房屋之日止，按月給付原告22,832元。(三)原告
    願供擔保，請准宣告假執行。」（見本院卷第24頁原告更正
    聲明狀）；復於97年11月3 日具狀變更訴之聲明為「(一)被告
    應自坐落於台北市○○區○○段一小段第0411地號土地上第
    243 號建號建物即門牌號碼為台北市○○○路○段210 巷8
    弄2 號房屋及如附圖所示增建部分面積30.71 平方公尺遷讓
    交還原告。(二)被告應給付原告91,328元整，即自97年4 月19
    日起至清償日止按年息百分之五計算之利息；暨自94年4 月
    21日起至返還房屋之日止，按月給付原告22,832元。(三)原告
    願供擔保，請准宣告假執行。」（見本院卷第143 頁原告更
    正聲明狀），核其前後所為訴之變更及追加，均基於同一基
    礎事實或僅擴張或僅減縮應受判決事項之聲明，揆諸首開法
    文，原告上揭所為訴之變更及追加，核無不合，應予准許。
乙、實體方面：
一、原告起訴主張：
（一）坐落於台北市○○區○○段一小段地號0411土地及其上建
      物門牌編列羅斯福路3 段210 巷8 弄2 號之建物（下稱系
      爭房屋）為原告所有。被告因工作之故，乃於70年間徵得
      原告同意居住於系爭房屋至今，多年來原告未曾向被告收
      過絲毫租金。迨至96年間，因原告有意將該屋收回自用，
      遂多次告知被告搬遷，然被告均置之不理，爰依民法第47
      0 條及第767 條規定，請求被告返還借用物。
（二）並聲明：(1)被告應自坐落於台北市○○區○○段一小段第
      0411地號土地上第243 號建號建物即門牌號碼為台北市○
      ○○路○段210 巷8 弄2 號房屋及如附圖所示增建部分面
      積30.71 平方公尺遷讓交還原告。(2)被告應給付原告91,3
      28元，及自97年4 月19日起至清償日止按年息百分之五計
      算之利息；暨自94年4 月21日起至返還房屋之日止，按月
      給付原告22,832元。(3)願供擔保，請准宣告假執行。
二、被告則以下列情詞置辯：
（一）系爭房屋係於62年2 月4 日，由訴外人即兩造之父親丁○
      ○○○價66萬元，委託當時在台北作房地產之訴外人即兩
      造之胞妹乙○○○○訴外人即兩造之母親張何鳳嬌，向訴
      外人許世峰購買。當時除丁○○○○資金外，並由張何鳳
      嬌出10萬元，被告出資3,250 元，訴外人即兩造之胞弟張
      達滿出資650元，訴外人丁○○○○訴外人陳炎輝借3萬元
      ，向信用合作社貸款24萬元，始行購買系爭房屋，供訴外
      人丁○○○○女北上求學、工作之用，並基於避稅之緣故
      ，而將所有權登記予原告，系爭房屋雖登記於原告名下，
      其所有權仍係原始出資人丁○○○○而非原告。再者，系
      爭房屋之管理使用，原告與訴外人即胞弟張陸滿、張達滿
      於83年10月15日簽訂協議書，原告同意交由張達滿及被告
      共同協議處理，足見被告係有權使用系爭房地，因此原告
      稱系爭房地係由原告無償借予被告使用，是本於借貸及所
      有權法律關係請求被告返還云云，殊與事實不符，不足採
      信。
（二）答辯聲明：(1)原告之訴駁回。(2)如受不利判決，願供擔保
      請准宣告免為假執行。
三、兩造不爭執事項：
  (一)坐落於台北市○○區○○段一小段地號0411土地及其上建物
    門牌編列羅斯福路三段210 巷8 弄2 號之建物係登記於原告
    所有。
  (二)原告於96年12月13日以苗栗南苗郵局第291 號存證信函函知
    被告，表示終止使用借貸關係。
四、得心證理由：
    原告主張其為系爭房屋之所有權人，並於96年12月13日以苗
    栗南苗郵局第291 號存證信函函知被告，表示終止使用借貸
    關係，被告占有系爭房屋自係無權占有，應負返還系爭房屋
    予原告之義務等情，惟為被告所否認，並以上揭情詞置辯，
    是本件所應審究者，即原告是否為系爭房屋之實際所有權人
    ？茲分項析述如下：
（一）按土地法第43條所謂登記有絕對效力，係指土地之登記名
      義人與真正權利人不同一，為保護因信賴登記而取得權利
      之第三人而設，將登記事項賦予絕對真實之公信力，故第
      三人信賴登記而取得土地權利時，不因登記原因之無效或
      撤銷而被追奪，惟此項規定，並非於保護交易安全之必要
      限度以外剝奪真正之權利，如在第三人信賴登記而取得土
      地權利之前，真正權利人仍得對於登記名義人主張登記原
      因為無效或撤銷，提起塗銷之訴，故開土地法之規定於第
      三人自無處分權之登記名義人善意受讓土地時，始有適用
      ，如非自無權處分人受讓土地，自不得適用上開規定，最
      高法院91年台上字第2369號裁判要旨參照。
（二）次按當事人主張有利於己之事實者，就其事實有舉證之責
      任。但法律別有規定，或依其情形顯失公平者，不在此限
      。民事訴訟法第277 條定有明文。又「主張法律關係存在
      之當事人，應就該法律關係發生所須具備之特別要件，負
      舉證之責任，至於他造主張有利於己之事實（變更或消滅
      之特別要件），則應由他造舉證證明」、「原告對於自己
      主張之事實已盡證明之責後，被告對其主張，如抗辯其不
      實並提出反對之主張者，則被告對其反對之主張，亦應負
      證明之責，此為舉證責任分擔之原則。」，最高法院48年
      台上字第887 號判例、18年上字第2855號判例參照。所謂
      「舉證責任」係指當事人有提出證據以證明其所主張之利
      己事實為真實之責任。民事訴訟，兩造為求有利於己判決
      ，各自主張利己之事實，如經他造爭執，所主張利己事實
      之有無，即有以證據證明之必要，法院即應依證據法分配
      舉證責任，判斷事實之真偽。是民事訴訟程序上，原告起
      訴主張權利及有利於己之事實，應先由原告負舉證之責，
      若原告先不能舉證，以證實自己主張之事實為真實，則被
      告就其抗辯事實即令不能舉證，或其所舉證據尚有疵累，
      亦應駁回原告之請求。
（三）本件原告主張其已終止使用借貸關係，被告自應返還系爭
      房屋；惟被告辯稱原告並非系爭房屋之所有權人，系爭房
      屋之實際所有權人為兩造之父即訴外人丁○○○○告僅係
      借名登記之登記名義人。查，系爭房屋係於66年6 月6 日
      由原告以買賣為原因，所為之所有權移轉登記，此有系爭
      房屋之建物登記謄本建物所有權狀等件在卷可考（見本院
      卷第10、11頁），原告本得依民法第759 條之1 之規定，
      以其為系爭房屋之登記名義人推定其適法並有此權利；惟
      被告抗辯原告實非系爭房屋之所有權人，是揆諸上開說明
      ，原告如非善意第三人，則無土地法第43條信賴登記而受
      公信原則之保護，真正權利之人自得舉證推翻之。證人乙
      ○○○○院審理中曾證稱：系爭房屋係由訴外人丁○○○
      ○購買，原告並無出資等語（見本院98年10月19日言詞辯
      論筆錄第2 頁），而原告於訴狀中亦自承購買系爭房屋之
      資金，雖係由其父丁○○○○，惟稱此乃因原告與其配偶
      辛苦賺得之錢，均交由其父親保管之故，是該房地之購屋
      款，實係原告所出資等語以觀（見本院卷第73頁），訴外
      人丁○○○○爭房屋形式上之出資人無疑。從而，原告主
      張以其夫婦二人對訴外人丁○○○○資債權為出資，而取
      得系爭房屋所有權等情，乃有利於原告之事實，自應由原
      告就其於訴外人丁○○○○得之薪資足供支付系爭房屋價
      金一情負舉證之責，惟原告並未能提出若何事證以實其說
      ，本院即難為有利於原告之認定。
（四）原告復稱如系爭房屋係訴外人丁○○○○購得，則丁○○
      ○○理登記於原告名下時，已實有贈與之意一節，並提出
      丁○○○○9年4 月5 日、95年10月10日所預立之自書遺囑
      為證，該遺囑上記載有：「余四個子兒長子昭雄、次子陸
      滿、三子群滿、四子達滿等均於早年已有按分配給予在先
      ，根據苗栗市台北市兩地政所各受與持有所有權登記在案
      。前述房屋早於早先分給四個男兒…」等文句佐證（見本
      院卷第95、98頁）。然查，原告自陳訴外人丁○○○○6年
      底先購置坐落於苗栗縣苗栗市○○○段第100 之78地號及
      地上建物苗栗縣苗栗市○○路42之1 號房地，且登記於訴
      外人丁○○○○，嗣於60年間，訴外人丁○○○○購置坐
      落於苗栗縣苗栗市○○○段第152 之5 地號土地及地上建
      物苗栗縣苗栗市○○路102 號房地，而登記予兩造及其弟
      張陸滿、張達滿名下，至62年間購置本件系爭房地時，始
      登記於原告名下，並提出上揭土地及建物謄本等件在卷為
      據（見本院卷第8 至10頁及第72、77至88頁），足見訴外
      人丁○○○○次購置之家產，除前揭42之1 號房地登記為
      其所有之外，餘則先後登記予兩造及其另二位兒子共有或
      原告名下，實則原告名下之財產顯較其他兄弟為多，並非
      訴外人丁○○○○分家產予四個兒子，而上開遺囑內容僅
      係訴外人丁○○○○應依早年分配房產之結果為身後之安
      排，難認訴外人丁○○○○償將系爭房地贈予原告之意，
      從而，原告主張即便係訴外人丁○○○○購置系爭房地，
      訴外人丁○○○○依房地登記名義預先分配家產，有贈與
      原告之意思等情，尚無足憑採，此亦難採為對原告有利之
      認定。
五、綜上所述，原告既非為系爭房屋之真正權利權人，則原告請
    求(1)被告應自坐落於台北市○○區○○段一小段第0411地號
    土地上第243 號建號建物即門牌號碼為台北市○○○路○段
    210 巷8 弄2 號房屋及如附圖所示增建部分面積30.71 平方
    公尺遷讓交還原告。(2)被告應給付原告91,328元，及自97年
    4 月19日起至清償日止按年息百分之五計算之利息；暨自94
    年4 月21日起至返還房屋之日止，按月給付原告22,832元，
    即屬無理由，應予駁回。
六、因本件事證已臻明確，兩造其餘主張陳述及所提之證據，經
    本院斟酌後，認與判決結果不生影響，均毋庸再予論述，附
    此敘明。
七、訴訟費用負擔之依據：民事訴訟法第78條。
中    華    民    國    99    年    4    月    14    日
                  民事第五庭    法  官  陳靜茹
以上正本係照原本作成
如對本判決上訴，須於判決送達後20日內向本院提出上訴狀
中    華    民    國    99    年    4    月    14    日
                                書記官  鄭雅雲

司法院資訊處製作；財團法人民間司法改革基金會備份。
